臺灣高等法院臺中分院刑事裁定
111年度聲再字第86號
再審聲請人  
即受判決人  蔡慧敏




上列再審聲請人即受判決人因詐欺案件，對於本院110年度上易
字第770號，中華民國111年3月3日第二審確定判決（第一審判決
：臺灣臺中地方法院109年度易緝字第217號；追加起訴案號：臺
灣臺中地方檢察署108年度偵字第11603號、移送併辦案號：臺灣
新北地方檢察署108年度偵字第15172號、第18569號、第21311號
）聲請再審，本院裁定如下：
    主  文
再審之聲請駁回。
    理  由
一、再審聲請人即受判決人（下稱再審聲請人）蔡慧敏聲請意旨
    略以（此係摘錄再審聲請人民國111年3月29日〈本院收狀日
    期同日〉「刑事聲請再審狀」〈下稱聲請狀〉及111年4月6日〈
    本院收狀日期為111年4月7日〉「刑事聲請再審補充理由狀」
    〈下稱補充理由狀〉）： 
　㈠告訴人陳乃榕、林明炎初係同時對陳雅君提出詐欺告訴，於1
    08年3月15日告訴狀内指述乃陳雅君與再審聲請人不斷邀說
    渠等加入投資房地產行列，並保證絕對可獲利，若房地產半
    年至1年後無法賣出，也會應渠等要求將渠等投資金額全額
    退還云云（見補充理由狀證物二〈下稱再證四〉）；惟徵之告
    訴人陳乃榕於臺灣臺中地方法院審理時證稱「（當時在講說
    有獲利〈新臺幣〉20萬元，這部分當時候是蔡慧敏跟陳雅君都
    在場同時這樣子跟妳講的嗎？）第一次是透過訊息，是陳雅
    君跟我講的，對，都是由陳雅君這邊跟我說的。」、「（當
    陳雅君主動跟妳邀約問妳要不要加入投資行列的時候，妳回
    去是怎麼跟妳先生講？）就照實講。就是會跟他說，雅君那
    邊有一個客戶在專門做房地產投資，雅君也有去投入、也有
    獲利，雅君現在就是有報一些訊息給我們，然後想要帶我們
    賺錢這樣子，問我們要不要來參加。」等語；又告訴人林明
    炎、陳乃榕自始至終都無再審聲請人聯絡方式之事實，業據
    告訴人陳乃榕證述在卷；陳乃榕甚證稱：「第一個案件我的
    印象是陳雅君跟我們講的，說現在有一個案件還不錯，看我
    要跟多少，所以那時候我第一次投資金額是50萬元，後來有
    獲利。」等語；告訴人林明炎則另證述：「（你們會所謂的
    來投資這個房地產，最初是你們主動跟陳雅君講的，還是陳
    雅君邀約你們來加入投資的行列？）陳雅君邀約。」等語，
    足見與再審聲請人無涉即明；又告訴人陳雅君與告訴人陳乃
    榕、林明炎彼此間就本件究何關係？此徵之告訴人林明炎10
    7年3月19日寄予告訴人陳雅君之存證信函提及：「台端於10
    5年向本人借款共248萬元，投資房產並約定半年後獲利償還
    本金加利息」，告訴人陳雅君顯係以投資房地產為名而向告
    訴人陳乃榕、林明炎借款，並約定本金及利息之清償期於借
    款後半年；參以告訴人陳乃榕、林明炎係先後將50萬元及19
    0萬元合計240萬元匯至陳雅君所有前述新光銀行帳戶，則存
    證信函請求清償金額超逾240萬元之8萬元，明顯即係該存證
    信函所稱利息；又告訴人陳乃榕、林明炎、陳雅君既均供稱
    再審聲請人尚未完成房地買賣等語，意謂無法計算獲利，然
    陳乃榕、林明炎卻已能具體請求陳雅君之償還8萬元，益證
    該8萬元乃利息無疑，而系爭金錢240萬元，乃告訴人陳雅君
    向告訴人陳乃榕、林明炎夫婦之借款，而且告訴人陳雅君初
    於借款時，已明確約定利息，且告訴人陳雅君業向告訴人陳
    乃榕、林明炎夫婦表示其借錢用途在投資房地產；另原確定
    判決既未審認告訴人陳雅君與再審聲請人係共犯關係，故再
    審聲請人自告訴人陳雅君取得系爭金錢，乃立基於另一債之
    關係，再審聲請人並無向告訴人陳乃榕、林明炎詐款，昭然
    若揭。
　㈡第查，再審聲請人係向告訴人陳雅君借貸（包含陳雅君自有
    金錢及再審聲請人所不知情為陳雅君向陳乃榕、林明炎借貸
    之金錢）之事實，有告訴人陳雅君轉傳其夫之Line訊息内容
    ：「麻煩轉達乾媽，我們一個月繳的信貸是47648多貸款的
    房貸是10000總共57648，繳了這麼多錢生活過不好就算了連
    當初承諾的房子，夏都沒有海德一號也沒有，所以我們借的
    這些錢沒有任何擔保只有互相的信任。」等語可佐，足見本
    件乃再審聲請人因從事低價購屋再高價出售賺取差價之行業
    ，需用資金而對外借貸，告訴人陳雅君見有利可圖，明知自
    己無足夠金錢可借貸再審聲請人多賺取利息，故而向第三人
    (即陳乃榕、林明炎）借貸，繼以高息借予再審聲請人，賺
    取利息差價，參以再審聲請人原應依約支付之利息，復應告
    訴人陳雅君之要求，業用以支付告訴人陳雅君購車之款項。
    是再審聲請人對告訴人陳雅君復無詐款之情。嗣緣於再審聲
    請人之房地產投資無法及時入款，致其後有拖欠告訴人本息
    ，純屬民事債務糾紛，昭然若揭。
  ㈢綜上，原確定判決就前揭告訴人陳乃榕、林明炎先對陳雅君
    提告詐欺之不起訴處分書、存證信函（見聲請狀證物二〈下
    稱再證二〉）及陳雅君轉達其夫之Line訊息（見聲請狀證物
    三〈下稱再證三〉）等足以使再審聲請人獲得無罪有利判決之
    重要證據漏未審酌，為此，具狀聲請賜准再審等語。
二、刑事訴訟法設有為受判決人利益，得以未經法院審酌且具「
    確實性」（即足以動搖原確定判決所認定事實之合理懷疑）
    之事實或證據為由聲請再審之機制；同法第420條第1項第6
    款前段及第3項規定所稱「發現新事實或新證據」，指判決
    確定前已存在或成立而未及調查斟酌，以及判決確定後始存
    在或成立之事實或證據；同法第421條所稱「（證據）漏未
    審酌」，係指證據業已提出或已發現而未予調查，或雖調查
    但未予判斷取捨並說明理由者而言。上述「發現新事實或新
    證據」及「（證據）漏未審酌」，同指證據於法院而言具有
    未判斷資料性（即「新規性」）。質言之，舉凡法院未經發
    現而不及調查審酌，或就已發現之事實、證據，但未實質判
    斷其價值者，均屬之。又同法第420條第1項第6款後段關於
    發現新事實或新證據單獨或與先前之證據綜合判斷，足認受
    有罪判決之人應受無罪或輕於原判決所認罪名之判決，及同
    法第421條關於足生影響於判決之重要證據漏未審酌等規定
    ，則均係證據「確實性」之問題。聲請再審所指之證據必須
    具備「新規性」（即法院未判斷資料性）作為前提要件，故
    聲請再審所執之新證據或所主張漏未審酌之證據，不能祇係
    就卷存業經法院取捨論斷之證據再事爭辯，並據為該等證據
    符合「確實性」之主張（最高法院108年度台抗字第1290號
    裁定意旨參照）。　　
三、經查：
  ㈠原確定判決認定再審聲請人犯刑法第339條第1項之詐欺取財
    罪，係審酌再審聲請人之供述、告訴人即證人陳乃榕、林明
    炎、證人陳雅君、證人陳中勳之偵、審證述，以及再審聲請
    人於105年11月3日、105年12月1日傳送房屋買賣契約書、房
    屋平面配置圖及房屋現場照片予告訴人陳雅君之LINE對話紀
    錄截圖、告訴人陳雅君與再審聲請人自106年10月30日至107
    年12月20日止之LINE對話紀錄截圖、告訴人陳雅君105年10
    月18日新光銀行國內匯款申請書、告訴人陳雅君申辦之新光
    商業銀行南臺中分行帳戶（帳號詳卷）存摺內頁交易明細影
    本、告訴人陳雅君與被告自105年11月4日至106年5月2 日止
    關於匯款訊息之LINE對話紀錄截圖、中華郵政股份有限公司
    108年3月14日儲字第1080057698號函檢附之再審聲請人臺中
    水湳郵局帳戶（帳號詳卷）開戶基本資料及交易明細、告訴
    人陳雅君報案之臺中市政府警察局第四分局黎明派出所受理
    刑事案件報案三聯單、受理各類案件紀錄表、內政部警政署
    反詐騙案件紀錄表、受理詐騙帳戶通報警示簡便格式表、金
    融機構聯防機制通報單、告訴人陳雅君與再審聲請人自105
    年10月28日至同年12月1日止之LINE對話紀錄截圖、群組（
    成員為林明炎及陳乃榕等人）對話紀錄截圖、告訴人林明炎
    申辦之帳號0000000000000號帳戶匯款紀錄、告訴人林明炎
    及陳乃榕與陳雅君間之LINE對話紀錄截圖、告訴人林明炎寄
    送之郵局存證信函、告訴人陳雅君申辦之新光商業銀行南臺
    中分行帳戶（帳號詳卷）開戶基本資料及交易明細、告訴人
    陳雅君寄送之郵局存證信函、告訴人陳雅君與陳乃榕於108
    年2月15日及106年12月19日之LINE對話紀錄截圖、告訴人陳
    雅君與再審聲請人自105年10月30日至107年7月25日止之LIN
    E對話紀錄截圖、告訴人陳雅君與再審聲請人自105年10月28
    日至107年10月19日止之LINE對話紀錄截圖、有巢氏房屋顧
    問曾唯鎔（紀禎）之名片等證據資料，予以認定再審聲請人
    就其詐欺取財之犯行，該當刑法第339條第1項之構成要件，
    而成立詐欺取財罪。是原確定判決法院本於事實審法院職權
    而綜合歸納、分析予以判斷後，於理由內詳為說明認定所憑
    之依據與得心證之理由，且對於再審聲請人於法院審理中否
    認犯行暨所為辯解，不予採信之心證，已依憑卷內證據資料
    詳加指駁，逐一析述明確，並敘明其證據之斟酌取捨及得心
    證之理由，而認定再審聲請人有原確定判決犯罪事實欄所載
    詐欺取財犯行，所為論斷說明與卷內訴訟資料俱無不合，並
    無違背一般經驗法則及論理法則之情事（詳原確定判決理由
    欄貳、一至三，見原確定判決書第3至16頁）。
　㈡本件聲請再審意旨固以：原確定判決未審酌告訴人陳乃榕、
    林明炎先對陳雅君提告詐欺之不起訴處分書、存證信函及陳
    雅君轉達其夫之Line訊息等事由，因而確有足生影響判決的
    重要證據漏未審酌之情事云云。惟查，再審聲請意旨所提出
    者是否符合刑事訴訟法第421條「（證據）漏未審酌」具有
    「未判斷資料性」（即「新規性」）及足生影響於判決之「
    確實性」之認定：
　⒈再證二所示Line對話紀錄截圖、再證三所示告訴人林明炎寄
    送之存證信函部分，本院原確定判決業已明載：本件判決以
    下引用之非供述證據，經本院於審理時依法踐行調查證據程
    序，與本案待證事實具有自然之關連性，且無證據證明係公
    務員違法取得之物，依法自得作為證據（見原確定判決第2
    頁第31列至第3頁第1至3列），並經原確定判決理由貳、二
    引為該案認定之證據資料（見原確定判決第3頁第13至14、1
    7至20列）明確，是再審聲請人聲請本件再審所檢附再證二
    、再證三之書證，業經原確定判決法院予以調查斟酌，形式
    上已不具備聲請再審之「新規性」要件。再者，本院原確定
    判決另先後補充載明：再審聲請人亦供承確有收到如原確定
    判決附表所示款項，足證再審聲請人確有佯以投資房地產獲
    利之詐術，使告訴人等3人陷於錯誤而交付如原確定判決附
    表所示之款項（見原確定判決第13頁第23至26列）、依卷附
    告訴人陳雅君與再審聲請人之LINE對話截圖可知，告訴人陳
    雅君有陸續傳送訊息給再審聲請人，…，在在顯示再審聲請
    人係邀告訴人等3人投資而非借款，此亦有告訴人陳雅君與
    再審聲請人間之LINE對話截圖可稽，足見告訴人等3人及證
    人陳中勳所言屬實，再審聲請人確有佯以投資房地產獲利之
    詐術，使告訴人等3人陷於錯誤而交付如原確定判決附表所
    示之款項之詐欺行為。是再審聲請人所辯及辯護意旨謂：再
    審聲請人僅是借款，不是詐欺云云，顯係事後卸責之詞不足
    採信（見原確定判決第14頁第2至3列、第15頁第14至20列）
    乙節，可知法院於調查後綜合相關證人之證述及卷附相關書
    證（含再證二、再證三），資為判決基礎，並非屬當事人或
    法院未及調查斟酌之情形，核不該當「新規性」。
  ⒉至於再審意旨另謂告訴人林明炎、陳乃榕對告訴人陳雅君及
    再審聲請人提出刑法第339條第1項詐取財罪嫌告訴（再證四
    ），而檢察機關已對告訴人陳雅君為不起訴處分，再審聲請
    人自應獲得無罪判決云云。對此，檢察機關就本案關於告訴
    人陳雅君與再審聲請人是否共同有對告訴人林明炎、陳乃榕
    為詐欺之犯行，既對再審聲請人逕為起訴，而另對告訴人陳
    雅君為不起訴處分，顯已詳加審酌告訴人陳雅君並無與再審
    聲請人共同對告訴人林明炎、陳乃榕施以詐術等犯行，況告
    訴人林明炎、陳乃榕對該不起訴處分之結果，並無聲請再議
    ，亦顯難再論告訴人陳雅君於本案之行為與再審聲請人並無
    二致，而做有利於再審聲請人有利之認定，自與「確實性」
    有別。
  ㈢按關於證據之取捨、證據證明力之判斷，以及事實有無之認
    定，均屬事實審法院之職權，倘其取捨判斷與認定，並不違
    背論理法則及經驗法則，當事人尚不得僅因法院最終判決結
    果與其想像不一致，而逕認定事實審法院對證據的審酌有所
    違誤。本件再審聲請人所主張再審聲請意旨，無非僅係就原
    確定判決對於不利於己或捨棄有利於再審聲請人之採證認事
    再事爭執，並忽視告訴人等3人及證人陳中勳所指摘不利於
    再審聲請人之事項，核無刑事訴訟法第421條規定有足生影
    響於判決之重要證據漏未審酌之情形，又不符同法第420條
    第1項第6款、第3項規定有新事實、新證據之再審要件，亦
    不符其他各款再審事由，是再審聲請人執前揭再審理由及所
    附資料聲請再審，核屬無理由，應予駁回。
四、末刑事訴訟法第429條之2前段規定，聲請再審之案件，除顯
    無必要者外，應通知聲請人及其代理人到場，並聽取檢察官
    及受判決人之意見。其立法意旨係為釐清聲請再審是否合法
    及有無理由，故除顯無必要者外，⑴如依聲請意旨從形式上
    觀察，聲請顯有理由而應裁定開始再審；⑵或顯無理由而應
    予駁回。例如提出之事實、證據，一望即知係在原確定判決
    審判中已提出之證據，經法院審酌後捨棄不採，而不具備新
    規性之實質要件，並無疑義者；⑶或顯屬程序上不合法且無
    可補正，例如聲請已逾法定期間、非屬有權聲請再審之人、
    對尚未確定之判決為聲請、已撤回或法院認為無再審理由裁
    定駁回再審聲請之同一原因事實聲請再審等，其程序違背規
    定已明，而無需再予釐清，且無從命補正，當然無庸依上開
    規定通知到場聽取意見之必要，庶免徒然浪費有限之司法資
    源。本案再審聲請人係以先前業已於原確定判決審判中已提
    出，經法院審酌後捨棄不採之證據提起本案再審，依照前揭
    說明，本院認即無通知聲請人到場，並聽取聲請人與檢察官
    意見之必要，附此敘明。
據上論斷，應依刑事訴訟法第434條第1項，裁定如主文。　　
中　　華　　民　　國　　111 　年　　4 　　月　　 15 　日
            刑事第九庭  審判長法　官　紀　文  勝
                              法　官　紀  佳  良
                              法　官　賴  妙  雲
以上正本證明與原本無異。
不得抗告。                      
                              書記官  林  玉  惠 
　　　　　　　　　　　　　　　
中　　華　　民　　國　　111 　年　　4 　　月　　15　　日